---
title: "Hogares y pobreza"
subtitle: "Pobreza, grupos de hogar e ingresos — EPH-INDEC"
date: today
format:
  html:
    toc: true
    toc-depth: 2
execute:
  echo: false
  warning: false
  message: false
---

```{r setup}
library(dplyr)
library(tidyr)
library(ggplot2)
library(plotly)
library(scales)
library(readxl)

GRUPOS_ORDEN <- c(
  "Hogares de trabajadores formales",
  "Hogares de trabajadores informales",
  "Hogares mixtos",
  "Hogares sin ocupados"
)

PALETA <- c(
  "Hogares de trabajadores formales"   = "#2166ac",
  "Hogares de trabajadores informales" = "#d6604d",
  "Hogares mixtos"                     = "#74add1",
  "Hogares sin ocupados"               = "#878787"
)

# ---- Detectar fuente de datos ----
usar_rds <- file.exists("data/hogares_indicadores.rds")

if (usar_rds) {
  indicadores    <- readRDS("data/hogares_indicadores.rds")
  complementario <- readRDS("data/hogares_complementario.rds")
  base_label     <- unique(indicadores$base_deflactor)[1]
  ultimo_periodo <- tail(sort(unique(indicadores$periodo)), 1)

  pobreza_long <- indicadores |>
    filter(grupo_hogar %in% GRUPOS_ORDEN) |>
    mutate(grupo_hogar = factor(grupo_hogar, levels = GRUPOS_ORDEN)) |>
    select(periodo, grupo_hogar, tasa = tasa_pobreza_pond)

  indigencia_long <- indicadores |>
    filter(grupo_hogar %in% GRUPOS_ORDEN) |>
    mutate(grupo_hogar = factor(grupo_hogar, levels = GRUPOS_ORDEN)) |>
    select(periodo, grupo_hogar, tasa = tasa_indigencia_pond)

  ipcf_long <- indicadores |>
    filter(grupo_hogar %in% GRUPOS_ORDEN) |>
    mutate(grupo_hogar = factor(grupo_hogar, levels = GRUPOS_ORDEN)) |>
    select(periodo, grupo_hogar, valor = media_IPCF_pond)

  itf_long <- indicadores |>
    filter(grupo_hogar %in% GRUPOS_ORDEN) |>
    mutate(grupo_hogar = factor(grupo_hogar, levels = GRUPOS_ORDEN)) |>
    select(periodo, grupo_hogar, valor = media_ITF_pond)

  pobreza_ultimo <- indicadores |>
    filter(periodo == ultimo_periodo, grupo_hogar %in% GRUPOS_ORDEN) |>
    mutate(grupo_hogar = factor(grupo_hogar, levels = GRUPOS_ORDEN)) |>
    select(grupo_hogar, pobreza = tasa_pobreza_pond,
           indigencia = tasa_indigencia_pond)

  pol_social <- complementario$politica_social |>
    filter(grupo_hogar %in% GRUPOS_ORDEN) |>
    mutate(grupo_hogar = factor(grupo_hogar, levels = GRUPOS_ORDEN))

  comp_ing <- complementario$composicion_ing |>
    filter(grupo_hogar %in% GRUPOS_ORDEN) |>
    mutate(grupo_hogar = factor(grupo_hogar, levels = GRUPOS_ORDEN))

  peso <- indicadores |>
    filter(grupo_hogar %in% GRUPOS_ORDEN) |>
    group_by(periodo) |>
    mutate(peso = hogares_expandidos / sum(hogares_expandidos) * 100) |>
    ungroup() |>
    mutate(grupo_hogar = factor(grupo_hogar, levels = GRUPOS_ORDEN)) |>
    select(periodo, grupo_hogar, peso)

  horas_long <- if (!is.null(complementario$ocupacion_horas)) {
    complementario$ocupacion_horas |>
      filter(grupo_hogar %in% GRUPOS_ORDEN, !is.na(horas_promedio)) |>
      mutate(grupo_hogar = factor(grupo_hogar, levels = GRUPOS_ORDEN)) |>
      select(periodo, grupo_hogar, horas = horas_promedio)
  } else { tibble(periodo=character(), grupo_hogar=factor(levels=GRUPOS_ORDEN), horas=numeric()) }

} else {
  # Leer desde Excel pre-calculados
  excel_res  <- Sys.glob(c("data/resumen*.xlsx",  "resumen*.xlsx"))[1]
  excel_comp <- Sys.glob(c("data/analisis_complementario*.xlsx",
                           "analisis_complementario*.xlsx"))[1]
  base_label <- "precios constantes"

  # Pobreza (wide → long)
  raw_pob    <- read_excel(excel_comp, sheet = "tasa_pobreza",
                            col_names = FALSE, skip = 1)
  periodos_p <- na.omit(as.character(unlist(raw_pob[1, 2:ncol(raw_pob)])))
  pobreza_long <- bind_rows(lapply(seq_along(GRUPOS_ORDEN), function(i) {
    tibble(periodo     = periodos_p,
           grupo_hogar = GRUPOS_ORDEN[i],
           tasa = suppressWarnings(as.numeric(
             unlist(raw_pob[i + 1, 2:(length(periodos_p) + 1)]))))
  })) |> mutate(grupo_hogar = factor(grupo_hogar, levels = GRUPOS_ORDEN))

  ultimo_periodo <- tail(sort(periodos_p), 1)
  indigencia_long <- tibble(periodo=character(), grupo_hogar=factor(levels=GRUPOS_ORDEN), tasa=numeric())

  # IPCF e ITF (una hoja por trimestre en excel_res)
  hojas_trim <- excel_sheets(excel_res)
  hojas_trim <- sort(hojas_trim[grepl("^\\d{4}T\\d$", hojas_trim)])
  ingresos <- bind_rows(lapply(hojas_trim, function(h) {
    raw <- suppressMessages(
      read_excel(excel_res, sheet = h, col_names = FALSE, skip = 1))
    tibble(periodo = h,
           grupo_hogar = GRUPOS_ORDEN,
           ipcf = suppressWarnings(as.numeric(raw[[6]][1:4])),
           itf  = suppressWarnings(as.numeric(raw[[5]][1:4])))
  }))
  ipcf_long <- ingresos |>
    select(periodo, grupo_hogar, valor = ipcf) |>
    mutate(grupo_hogar = factor(grupo_hogar, levels = GRUPOS_ORDEN))
  itf_long <- ingresos |>
    select(periodo, grupo_hogar, valor = itf) |>
    mutate(grupo_hogar = factor(grupo_hogar, levels = GRUPOS_ORDEN))

  pobreza_ultimo <- pobreza_long |>
    filter(periodo == ultimo_periodo) |>
    rename(pobreza = tasa) |>
    mutate(indigencia = NA_real_)

  # Política social
  raw_ps     <- read_excel(excel_comp, sheet = "politica_social",
                            col_names = FALSE, skip = 2)
  periodos_s <- na.omit(as.character(unlist(raw_ps[1, 2:ncol(raw_ps)])))
  pol_social <- bind_rows(lapply(seq_along(GRUPOS_ORDEN), function(i) {
    tibble(periodo = periodos_s,
           grupo_hogar = GRUPOS_ORDEN[i],
           pct_con_social = suppressWarnings(as.numeric(
             unlist(raw_ps[i + 1, 2:(length(periodos_s) + 1)]))))
  })) |> mutate(grupo_hogar = factor(grupo_hogar, levels = GRUPOS_ORDEN))

  # Composición ingresos (% laboral y % público, vista ponderada)
  raw_ci <- read_excel(excel_comp, sheet = "composicion_ingresos",
                        col_names = FALSE)
  bloques <- which(apply(raw_ci, 1, function(r) any(grepl("^\\d{4}T\\d$", r))))
  comp_ing <- bind_rows(lapply(bloques, function(b) {
    trim <- as.character(raw_ci[[1]][b])
    if (is.na(trim) || !grepl("^\\d{4}T\\d$", trim)) {
      trim <- as.character(unlist(raw_ci[b, ]))[!is.na(unlist(raw_ci[b,]))][1]
    }
    tibble(
      periodo     = trim,
      grupo_hogar = GRUPOS_ORDEN,
      share_lab   = suppressWarnings(as.numeric(unlist(raw_ci[(b+2):(b+5), 3]))),
      share_nolab = suppressWarnings(as.numeric(unlist(raw_ci[(b+2):(b+5), 4]))),
      share_pub   = suppressWarnings(as.numeric(unlist(raw_ci[(b+2):(b+5), 5])))
    )
  })) |> mutate(grupo_hogar = factor(grupo_hogar, levels = GRUPOS_ORDEN))

  # Peso hogares
  raw_w  <- read_excel(excel_comp, sheet = "peso_hogares",
                        col_names = FALSE, skip = 1)
  periodos_w <- na.omit(as.character(unlist(raw_w[1, 2:ncol(raw_w)])))
  peso <- bind_rows(lapply(seq_along(GRUPOS_ORDEN), function(i) {
    tibble(periodo = periodos_w,
           grupo_hogar = GRUPOS_ORDEN[i],
           peso = suppressWarnings(as.numeric(
             unlist(raw_w[i + 1, 2:(length(periodos_w) + 1)]))))
  })) |> mutate(grupo_hogar = factor(grupo_hogar, levels = GRUPOS_ORDEN))

  # Horas semanales (Cuadro 2b)
  raw_hs <- read_excel(excel_comp, sheet = "ocupacion_horas",
                        col_names = FALSE, skip = 10)
  periodos_h <- na.omit(as.character(unlist(raw_hs[1, 2:ncol(raw_hs)])))
  horas_long <- bind_rows(lapply(1:4, function(i) {
    tibble(periodo = periodos_h,
           grupo_hogar = GRUPOS_ORDEN[i],
           horas = suppressWarnings(as.numeric(
             unlist(raw_hs[i + 1, 2:(length(periodos_h) + 1)]))))
  })) |>
    filter(!is.na(horas)) |>
    mutate(grupo_hogar = factor(grupo_hogar, levels = GRUPOS_ORDEN))
}
```

::: {.callout-note}
Ingresos expresados en **`r base_label`** (IPC Nacional). Las tasas de pobreza e indigencia se calculan con las líneas de cada período (canasta a precios corrientes).
:::

---

## Tasas de pobreza e indigencia

### Por tipo de hogar — serie trimestral

```{r fig-pobreza}
plot_ly(pobreza_long,
  x = ~periodo, y = ~tasa, color = ~grupo_hogar,
  colors = PALETA, type = "scatter", mode = "lines+markers",
  hovertemplate = "<b>%{fullData.name}</b><br>%{x}: %{y:.1f}%<extra></extra>"
) |> layout(
  xaxis  = list(title = "", tickangle = -45),
  yaxis  = list(title = "Tasa de pobreza (%)", ticksuffix = "%", range = c(0, 80)),
  legend = list(orientation = "h", y = -0.3),
  hovermode = "x unified"
)
```

### Tasa de indigencia por tipo de hogar

```{r fig-indigencia}
if (nrow(indigencia_long) > 0) {
  plot_ly(indigencia_long,
    x = ~periodo, y = ~tasa, color = ~grupo_hogar,
    colors = PALETA, type = "scatter", mode = "lines+markers",
    hovertemplate = "<b>%{fullData.name}</b><br>%{x}: %{y:.1f}%<extra></extra>"
  ) |> layout(
    xaxis  = list(title = "", tickangle = -45),
    yaxis  = list(title = "Tasa de indigencia (%)", ticksuffix = "%", range = c(0, 40)),
    legend = list(orientation = "h", y = -0.3),
    hovermode = "x unified"
  )
} else {
  cat("Disponible al correr calcular_hogares.R")
}
```

### Último período: `r ultimo_periodo`

```{r fig-ultimo}
df_ult <- pobreza_ultimo |>
  pivot_longer(c(pobreza, indigencia), names_to = "indicador", values_to = "tasa") |>
  filter(!is.na(tasa)) |>
  mutate(indicador = recode(indicador, pobreza = "Pobreza", indigencia = "Indigencia"))

# Preparamos las etiquetas acortadas con saltos de línea y factorizamos
df_ult <- df_ult |>
  mutate(
    grupo_hogar_wrap = stringr::str_replace_all(stringr::str_wrap(grupo_hogar, width = 20), "\n", "<br>"),
    grupo_hogar_wrap = factor(grupo_hogar_wrap, levels = stringr::str_replace_all(stringr::str_wrap(levels(pobreza_ultimo$grupo_hogar), width = 20), "\n", "<br>"))
  ) |>
  arrange(grupo_hogar_wrap)

plot_ly() |>
  {function(fig) {
    df_pob <- df_ult |> filter(indicador == "Pobreza")
    df_ind <- df_ult |> filter(indicador == "Indigencia")
    colores_arr <- PALETA[as.character(df_pob$grupo_hogar)]
    
    fig <- fig |> add_bars(
      data = df_pob, x = ~grupo_hogar_wrap, y = ~tasa,
      name = "Pobreza",
      marker = list(color = colores_arr),
      showlegend = FALSE,
      text = ~paste0(round(tasa,1), "%"), textposition = "outside",
      hovertemplate = ~paste0("<b>", grupo_hogar, "</b><br>Pobreza: %{y:.1f}%<extra></extra>")
    )
    
    fig <- fig |> add_bars(
      data = df_ind, x = ~grupo_hogar_wrap, y = ~tasa,
      name = "Indigencia",
      marker = list(
        color = "white",
        line = list(color = colores_arr, width = 1.5),
        pattern = list(shape = "x", fgcolor = colores_arr, bgcolor = "white", size = 5, solidity = 0.4)
      ),
      showlegend = FALSE,
      text = ~paste0(round(tasa,1), "%"), textposition = "outside",
      hovertemplate = ~paste0("<b>", grupo_hogar, "</b><br>Indigencia: %{y:.1f}%<extra></extra>")
    )

    # Añadir trazas vacías en un eje secundario para evitar desplazar las barras principales
    fig <- fig |> add_bars(x = "Leyenda", y = 0, name = "Pobreza", xaxis = "x2",
                           showlegend = TRUE, hoverinfo = "none",
                           marker = list(color = "grey"))
    fig <- fig |> add_bars(x = "Leyenda", y = 0, name = "Indigencia", xaxis = "x2",
                           showlegend = TRUE, hoverinfo = "none",
                           marker = list(color = "white", 
                                         line = list(color = "grey", width = 1.5),
                                         pattern = list(shape = "x", fgcolor = "grey", bgcolor = "white", size=5)))
    fig
  }}() |>
layout(
  barmode = "group",
  bargap = 0.15,
  xaxis   = list(title = ""),
  xaxis2  = list(overlaying = "x", showticklabels = FALSE, showgrid = FALSE, zeroline = FALSE),
  yaxis   = list(title = "(%)", ticksuffix = "%", range = c(0, 100)),
  legend  = list(orientation = "h", y = -0.35, font = list(size = 11)),
  showlegend = TRUE
)
```

---

## Ingresos de los hogares

### Ingreso per cápita familiar (IPCF) — `r base_label`

```{r fig-ipcf}
plot_ly(ipcf_long,
  x = ~periodo, y = ~valor, color = ~grupo_hogar,
  colors = PALETA, type = "scatter", mode = "lines+markers",
  hovertemplate = "<b>%{fullData.name}</b><br>%{x}: $%{y:,.0f}<extra></extra>"
) |> layout(
  xaxis  = list(title = "", tickangle = -45),
  yaxis  = list(title = "IPCF promedio ($)", tickprefix = "$", tickformat = ",.0f"),
  legend = list(orientation = "h", y = -0.3),
  hovermode = "x unified"
)
```

### Ingreso total familiar (ITF) — `r base_label`

```{r fig-itf}
plot_ly(itf_long,
  x = ~periodo, y = ~valor, color = ~grupo_hogar,
  colors = PALETA, type = "scatter", mode = "lines+markers",
  hovertemplate = "<b>%{fullData.name}</b><br>%{x}: $%{y:,.0f}<extra></extra>"
) |> layout(
  xaxis  = list(title = "", tickangle = -45),
  yaxis  = list(title = "ITF promedio ($)", tickprefix = "$", tickformat = ",.0f"),
  legend = list(orientation = "h", y = -0.3),
  hovermode = "x unified"
)
```

---

## Política social

### Hogares con al menos una fuente de política social (%)

```{r fig-social}
plot_ly(pol_social,
  x = ~periodo, y = ~pct_con_social, color = ~grupo_hogar,
  colors = PALETA, type = "scatter", mode = "lines+markers",
  hovertemplate = "<b>%{fullData.name}</b><br>%{x}: %{y:.1f}%<extra></extra>"
) |> layout(
  xaxis  = list(title = "", tickangle = -45),
  yaxis  = list(title = "Hogares con política social (%)",
                ticksuffix = "%", range = c(0, 100)),
  legend = list(orientation = "h", y = -0.3),
  hovermode = "x unified"
)
```

---

## Composición de ingresos

El ingreso de los hogares proviene de dos fuentes: **laboral** (salarios, ganancias de la ocupación) y **no laboral** (jubilaciones, pensiones, transferencias, rentas).

### % del ingreso del hogar que es laboral

```{r fig-comp-laboral}
if (nrow(comp_ing) > 0 && "share_lab" %in% names(comp_ing)) {
  comp_plot <- comp_ing |> filter(!is.na(share_lab))
  plot_ly(comp_plot,
    x = ~periodo, y = ~share_lab, color = ~grupo_hogar,
    colors = PALETA, type = "scatter", mode = "lines+markers",
    hovertemplate = "<b>%{fullData.name}</b><br>%{x}: %{y:.1f}% laboral<extra></extra>"
  ) |> layout(
    xaxis  = list(title = "", tickangle = -45),
    yaxis  = list(title = "Ingreso laboral (% del ingreso total del hogar)",
                  ticksuffix = "%", range = c(0, 100)),
    legend = list(orientation = "h", y = -0.3),
    hovermode = "x unified"
  )
}
```

*Los hogares sin ocupados tienen ingreso laboral prácticamente nulo (cercano a 0%). Sus ingresos provienen de jubilaciones, pensiones y transferencias sociales.*

### Cuadro 5 — Hogares sin ocupados: composición del ingreso no laboral por fuente (defl. a ene 2026)

```{r fig-comp-nolab}
if (usar_rds && !is.null(complementario$ing_no_lab_sin_ocup) && nrow(complementario$ing_no_lab_sin_ocup) > 0) {
  # Tabla automatizada proveniente de EPH/RDS (v2 – cache invalidado):
  tab5_data <- complementario$ing_no_lab_sin_ocup |> select(-`Composición %`)
  knitr::kable(
    tab5_data,
    digits = 1, format.args = list(big.mark = ".", decimal.mark = ","),
    align = c("l", rep("r", ncol(tab5_data)-1))
  )
} else {
  # Lectura alternativa desde Excel suministrado manualmente
  if (file.exists(excel_comp) && "ing_no_lab_sin_ocup" %in% readxl::excel_sheets(excel_comp)) {
    tab5 <- readxl::read_excel(excel_comp, sheet = "ing_no_lab_sin_ocup", skip = 2) |>
            filter(!is.na(Categoría))
    knitr::kable(tab5, digits = 1, align = c("l", rep("r", ncol(tab5)-1)))
  } else {
    cat("Datos de composición no laboral no disponibles.")
  }
}
```

---

## Horas semanales de trabajo



### Cuadro 2b — Horas semanales promedio de los ocupados, por tipo de hogar

```{r tab-horas}
if (exists("horas_long") && nrow(horas_long) > 0) {
  tab2b <- horas_long |> 
    tidyr::pivot_wider(names_from = periodo, values_from = horas) |> 
    dplyr::rename(Categoría = grupo_hogar)
  knitr::kable(tab2b, digits = 1, align = c("l", rep("r", ncol(tab2b)-1)))
}
```

---

## Distribución de hogares por tipo

```{r fig-peso}
plot_ly(peso,
  x = ~periodo, y = ~peso, color = ~grupo_hogar,
  colors = PALETA, type = "bar",
  hovertemplate = "<b>%{fullData.name}</b><br>%{x}: %{y:.1f}%<extra></extra>"
) |> layout(
  barmode = "stack",
  xaxis  = list(title = "", tickangle = -45),
  yaxis  = list(title = "% del total de hogares", ticksuffix = "%", range = c(0, 100)),
  legend = list(orientation = "h", y = -0.3)
)
```

### Cuadro 7 — Peso de cada tipo de hogar en el total (%)

```{r tab-peso}
if (exists("peso") && nrow(peso) > 0) {
  tab7 <- peso |> 
    tidyr::pivot_wider(names_from = periodo, values_from = peso) |> 
    dplyr::rename(Categoría = grupo_hogar)
  knitr::kable(tab7, digits = 1, align = c("l", rep("r", ncol(tab7)-1)))
}
```

---

## Nota metodológica

**Clasificación de hogares** — variable `EMPLEO`, disponible desde 4T2023:

- **Formales**: al menos un miembro con ingreso laboral formal (`EMPLEO = 1`), ninguno informal
- **Informales**: al menos un miembro con ingreso laboral informal (`EMPLEO = 2`), ninguno formal
- **Mixtos**: miembros con ambos tipos de empleo
- **Sin ocupados**: ningún miembro con ingreso laboral positivo

**Líneas de pobreza e indigencia**: canasta CBA/CBT del INDEC para adulto equivalente (GBA), descargada automáticamente. Valores regionales estimados por ratios de Paridades de Poder de Compra del Consumidor (Metodología N° 22).

**Deflactación**: ingresos expresados en `r base_label` usando el IPC de Cobertura Nacional. Las tasas de pobreza e indigencia se calculan siempre con las líneas a precios corrientes de cada período.

**Ponderador:** `PONDIH`. **Fuente:** EPH-INDEC. Elaboración propia.
