---
title: "Mercado de Trabajo Argentino"
subtitle: "Indicadores trimestrales basados en la EPH-INDEC"
date: today
---

```{r setup}
#| include: false
library(dplyr)
library(ggplot2)
library(plotly)
library(scales)

indicadores <- readRDS("data/indicadores.rds")

# Paleta minimalista
col_empleo    <- "#2166ac"
col_desempleo <- "#d73027"
col_informal  <- "#e08214"
col_actividad <- "#1b7837"

ultimo <- indicadores |> slice_tail(n = 1)

# Tema unificado para ggplot
tema_limpio <- theme_minimal(base_size = 13, base_family = "Inter") +
  theme(
    panel.grid.minor = element_blank(),
    panel.grid.major.x = element_blank(),
    plot.title = element_text(face = "bold", size = 14),
    plot.subtitle = element_text(color = "#718096", size = 11),
    axis.title.y = element_text(size = 11, color = "#4a5568"),
    legend.position = "bottom"
  )
```

## Panorama actual

::: {.callout-note}
Último dato disponible: **`r ultimo$periodo_label`**. Los indicadores se calculan sobre el total de 31 aglomerados urbanos relevados por la EPH.
:::

<div class="kpi-fila">
  <div class="kpi"><div class="kpi-val">`r ultimo$tasa_actividad`%</div><div class="kpi-lbl">Actividad</div></div>
  <div class="kpi"><div class="kpi-val">`r ultimo$tasa_empleo`%</div><div class="kpi-lbl">Empleo</div></div>
  <div class="kpi"><div class="kpi-val">`r ultimo$tasa_desempleo`%</div><div class="kpi-lbl">Desempleo</div></div>
  <div class="kpi"><div class="kpi-val">`r if(!is.null(ultimo$tasa_informalidad) && !is.na(ultimo$tasa_informalidad)) paste0(ultimo$tasa_informalidad, "%") else "—"`</div><div class="kpi-lbl">Informalidad laboral</div></div>
</div>

---

## Tasa de empleo

Proporción de ocupados sobre la Población en Edad de Trabajar (PET, 10 años y más).

```{r graf-empleo}
#| echo: false
p_empleo <- indicadores |>
  filter(!is.na(tasa_empleo)) |>
  ggplot(aes(x = fecha_aprox, y = tasa_empleo, group = 1,
             text = paste0(periodo_label, ": ", tasa_empleo, "%"))) +
  geom_line(color = col_empleo, linewidth = 0.9) +
  geom_point(color = col_empleo, size = 1.8) +
  scale_y_continuous(limits = c(35, 55),
                     labels = function(x) paste0(x, "%")) +
  scale_x_date(date_breaks = "1 year", date_labels = "%Y",
               expand = expansion(mult = 0.02)) +
  labs(x = NULL, y = "Tasa de empleo (%)") +
  tema_limpio

ggplotly(p_empleo, tooltip = "text") |>
  layout(hovermode = "x unified")
```

---

## Tasa de desempleo

Proporción de desocupados sobre la Población Económicamente Activa (PEA).

```{r graf-desempleo}
#| echo: false
p_desempleo <- indicadores |>
  filter(!is.na(tasa_desempleo)) |>
  ggplot(aes(x = fecha_aprox, y = tasa_desempleo, group = 1,
             text = paste0(periodo_label, ": ", tasa_desempleo, "%"))) +
  geom_line(color = col_desempleo, linewidth = 0.9) +
  geom_point(color = col_desempleo, size = 1.8) +
  scale_y_continuous(labels = function(x) paste0(x, "%")) +
  scale_x_date(date_breaks = "1 year", date_labels = "%Y",
               expand = expansion(mult = 0.02)) +
  labs(x = NULL, y = "Tasa de desempleo (%)") +
  tema_limpio

ggplotly(p_desempleo, tooltip = "text") |>
  layout(hovermode = "x unified")
```

---

## Tasa de informalidad laboral

Proporción de ocupados con empleo informal sobre el total de ocupados con información válida. Variable `EMPLEO` del diseño de registro. **Serie disponible desde el 4° trimestre de 2023**, cuando INDEC incorporó la medición directa de informalidad laboral.

```{r graf-informalidad}
#| echo: false
datos_inf <- indicadores |> filter(!is.na(tasa_informalidad))

if (nrow(datos_inf) > 0) {
  p_inf <- datos_inf |>
    ggplot(aes(x = fecha_aprox, y = tasa_informalidad, group = 1,
               text = paste0(periodo_label, ": ", tasa_informalidad, "%"))) +
    geom_line(color = col_informal, linewidth = 0.9) +
    geom_point(color = col_informal, size = 2) +
    scale_y_continuous(limits = c(30, 60),
                       labels = function(x) paste0(x, "%")) +
    scale_x_date(date_breaks = "3 months", date_labels = "%mT%Y",
                 expand = expansion(mult = 0.04)) +
    labs(x = NULL, y = "Tasa de informalidad (%)") +
    tema_limpio

  ggplotly(p_inf, tooltip = "text") |>
    layout(hovermode = "x unified")
} else {
  cat("Sin datos de informalidad disponibles aún.")
}
```

---

## Presión sobre el mercado de trabajo

Composición de la presión sobre el mercado de trabajo (Total = Desocupados + Ocupados demandantes + Ocupados no demandantes disponibles). Expresado como % de la Población Económicamente Activa.

```{r graf-presion}
#| echo: false
datos_presion <- indicadores |> filter(!is.na(tasa_presion_mercado))

if (nrow(datos_presion) > 0) {
  df_presion_long <- datos_presion |>
    select(fecha_aprox, periodo_label, 
           `Desocupados abiertos` = tasa_desoc_abiertos,
           `Ocupados demandantes` = tasa_ocup_demandantes,
           `Ocup. no demand. disponibles` = tasa_ocup_nodem_disp,
           `Presión Total` = tasa_presion_mercado) |>
    tidyr::pivot_longer(cols = c(`Desocupados abiertos`, `Ocupados demandantes`, `Ocup. no demand. disponibles`, `Presión Total`),
                        names_to = "Categoria", values_to = "tasa") |>
    mutate(Categoria = factor(Categoria, levels = c(
      "Presión Total", "Ocupados demandantes", "Ocup. no demand. disponibles", "Desocupados abiertos"
    )))

  p_pres <- ggplot(df_presion_long, aes(x = fecha_aprox, y = tasa, color = Categoria, group = Categoria,
                                        text = paste0(periodo_label, "<br>", Categoria, ": ", tasa, "%"))) +
    geom_line(aes(linewidth = ifelse(Categoria == "Presión Total", 1.2, 0.8))) +
    geom_point(size = 1.5) +
    scale_linewidth_identity() +
    scale_y_continuous(labels = function(x) paste0(x, "%")) +
    scale_x_date(date_breaks = "1 year", date_labels = "%Y", expand = expansion(mult = 0.02)) +
    scale_color_manual(values = c("Presión Total" = "#1a1a2e", 
                                  "Ocupados demandantes" = "#e08214", 
                                  "Ocup. no demand. disponibles" = "#8073ac", 
                                  "Desocupados abiertos" = col_desempleo)) +
    labs(x = NULL, y = "(% de la PEA)", color = "") +
    tema_limpio

  ggplotly(p_pres, tooltip = "text") |>
    layout(hovermode = "x unified", legend = list(orientation = "h", y = -0.2))
} else {
  cat("Sin datos de presión de mercado de trabajo disponibles aún.")
}
```

---

*Elaboración propia en base a EPH-INDEC. Actualizado trimestralmente vía GitHub Actions.*
