---
title: "Transiciones ocupacionales"
subtitle: "Matrices de transición y flujos interanuales — EPH en panel"
date: today
---

```{r setup}
#| include: false
library(dplyr)
library(tidyr)
library(reactable)
library(purrr)

# Verificar si los datos pre-calculados están disponibles
datos_disponibles <- file.exists("data/paneles/matrices_bloque.rds")
```

::: {.callout-note}
Esta sección utiliza bases de panel locales construidas a partir de archivos
longitudinales de la EPH. Para actualizar los resultados, ejecutá
`source("R/calcular_paneles.R")` en la consola de R y luego volvé a renderizar.
:::

---

## Marco conceptual

Las matrices de transición permiten analizar la **movilidad ocupacional** entre períodos:
qué proporción de quienes estaban en cada categoría en $t_1$ se encuentran en cada
categoría en $t_2$. Se trabaja con población de **18 a 64 años** y ocho categorías
que combinan posición en el empleo, formalidad y tamaño del establecimiento.

El análisis interanual agrega dos métricas de flujo:

- **Tasa de entrada (TE):** proporción del stock total que ingresa a una categoría.
- **Tasa de salida (TS):** proporción del stock total que egresa de una categoría.
- **Balance:** TE − TS. Positivo indica ganancia de participación; negativo, pérdida.

---

## Categorías ocupacionales

| Código | Categoría |
|--------|-----------|
| 1 | Patrones +5 empleados |
| 2 | TCP calificados |
| 3 | Asalariados formales |
| 4 | Microempresarios |
| 5 | TCP semi o no calificados |
| 6 | Asalariados informales |
| 7 | Desocupados |
| 8 | Inactivos |

La variable `g_ocup` combina `CAT_OCUP`, `CAT_INAC` y `ESTADO`. El código 8 mezcla
desocupados e inactivos en el diseño original; se corrige usando `estado_t1`/`estado_t2`.

---

## Tasas condicionales por bloque histórico

Proporción de personas que, estando en cada categoría inicial, se encuentran en cada
categoría final. Filas suman 100%.

```{r tasas-cond}
#| echo: false
if (datos_disponibles) {
  tasas_cond_bloque <- readRDS("data/paneles/tasas_cond_bloque.rds")
  nombres_bloques   <- names(tasas_cond_bloque)
} else {
  cat("Datos no disponibles. Ejecutá source('R/calcular_paneles.R') primero.")
}
```

```{r tabs-bloques}
#| echo: false
#| results: asis
for (nm in nombres_bloques) {
  tc <- as.data.frame(round(tasas_cond_bloque[[nm]] * 100, 1))
  tc <- tibble::rownames_to_column(tc, "Categoría inicial")
  cat(glue::glue("\n\n### {nm}\n\n"))
  print(
    reactable(
      tc,
      striped   = TRUE,
      highlight = TRUE,
      compact   = TRUE,
      defaultPageSize = 8,
      columns = list(
        `Categoría inicial` = colDef(minWidth = 180, sticky = "left")
      )
    )
  )
}
```

---

## Balance interanual

Variación de la participación en el stock total (TE − TS) por año y categoría.
Valores positivos indican que la categoría ganó peso relativo en ese período.

```{r balance}
#| echo: false
if (file.exists("data/paneles/balance_anual.rds")) {
  balance_df <- readRDS("data/paneles/balance_anual.rds")

  reactable(
    balance_df,
    striped         = TRUE,
    highlight       = TRUE,
    defaultPageSize = 8,
    columns         = c(
      list(categoria = colDef(name = "Categoría", minWidth = 180, sticky = "left")),
      setNames(
        lapply(names(balance_df)[-1], function(x) colDef(name = x, minWidth = 90)),
        names(balance_df)[-1]
      )
    )
  )
}
```

---

## Nota metodológica

Los paneles se construyen apareando observaciones entre trimestres consecutivos mediante
`CODUSU` + `NRO_HOGAR` + `COMPONENTE`, con horizonte temporal anual (t1 y t2 separados
por cuatro trimestres). La ponderación utilizada es `PONDERA_t1`.

Los períodos plurianuales acumulan todos los paneles disponibles dentro del bloque,
lo que amplía el tamaño efectivo de la muestra y estabiliza las estimaciones en celdas
de baja frecuencia (especialmente para patrones y TCP calificados).

El Excel con todas las matrices (absolutas, condicionales y balance) se genera en
`data/paneles/transiciones_completo.xlsx` al ejecutar `calcular_paneles.R`.
