---
title: "Transiciones ocupacionales"
subtitle: "Matrices de transición y flujos interanuales — EPH en panel"
date: today
---

```{r setup}
#| include: false
library(dplyr)
library(tidyr)
library(reactable)
library(purrr)
library(jsonlite)

datos_disponibles <- file.exists("data/paneles/tasas_cond_bloque.rds") &&
                     file.exists("data/paneles/tasas_cond_anual.rds")
```

---

## Marco conceptual

Las matrices de transición permiten analizar la **movilidad ocupacional** entre períodos:
qué proporción de quienes estaban en cada categoría en $t_0$ se encuentran en cada
categoría en $t_1$. Se trabaja con población de **18 a 64 años** y ocho categorías
que combinan posición en el empleo, formalidad y tamaño del establecimiento.

El análisis interanual agrega dos métricas de flujo:

- **Tasa de entrada (TE):** proporción del stock total que ingresa a una categoría.
- **Tasa de salida (TS):** proporción del stock total que egresa de una categoría.
- **Balance:** TE − TS. Positivo indica ganancia de participación; negativo, pérdida.

---

## Categorías ocupacionales

| Código | Categoría |
|--------|-----------|
| 1 | Patrones +5 empleados |
| 2 | TCP calificados |
| 3 | Asalariados formales |
| 4 | Microempresarios |
| 5 | TCP semi o no calificados |
| 6 | Asalariados informales |
| 7 | Desocupados |
| 8 | Inactivos |

La variable `g_ocup` combina `CAT_OCUP`, `PP07H`, `PP04D_COD` y `PP04C`.
Los desocupados (ESTADO==2) e inactivos (ESTADO==3) se asignan por estado de actividad
con prioridad sobre la categoría ocupacional.

---

## Matrices de transición

Probabilidades condicionales de transición entre categorías ocupacionales.
Los valores de la diagonal muestran la tasa de permanencia; el resto indica movilidad
hacia otras categorías. Filas suman 100%.

```{r data-check}
#| echo: false
#| output: asis
if (!datos_disponibles) {
  cat("::: {.callout-warning}\nDatos no disponibles. Ejecutá `source('R/calcular_paneles.R')` primero.\n:::\n")
  knitr::knit_exit()
}
```

```{r widget-data-prep}
#| echo: false
#| include: false

# --- Leer datos ---
tasas_cond_bloque <- readRDS("data/paneles/tasas_cond_bloque.rds")
tasas_cond_anual  <- readRDS("data/paneles/tasas_cond_anual.rds")

# --- Convertir matriz a lista anidada (formato que espera el widget) ---
mat_to_nested <- function(mat) {
  lapply(rownames(mat), function(r) {
    setNames(as.list(round(mat[r, ], 4)), colnames(mat))
  }) |> setNames(rownames(mat))
}

# --- Etiquetas de display para los bloques (guion largo + sin guion bajo) ---
PERIOD_LABELS <- c(
  "2003-2007" = "2003\u20132007",
  "2008-2011" = "2008\u20132011",
  "2011-2015" = "2011\u20132015",
  "2016-2019" = "2016\u20132019",
  "2022-2024" = "2022\u20132024"
)

hist_data <- setNames(
  lapply(tasas_cond_bloque, mat_to_nested),
  ifelse(
    names(tasas_cond_bloque) %in% names(PERIOD_LABELS),
    PERIOD_LABELS[names(tasas_cond_bloque)],
    gsub("-", "\u2013", names(tasas_cond_bloque))
  )
)

# --- Último período disponible (trimestral si existe, anual si no) ---
if (file.exists("data/paneles/ultimo_panel.rds")) {
  up          <- readRDS("data/paneles/ultimo_panel.rds")
  latest_data <- mat_to_nested(up$panel$cond)
  last_label  <- up$label                        # ej: "2024–2025 T2"
} else {
  last_key    <- tail(names(tasas_cond_anual), 1)
  latest_data <- mat_to_nested(tasas_cond_anual[[last_key]])
  last_label  <- gsub("-", "\u2013", last_key)
}

hist_js   <- toJSON(hist_data,   auto_unbox = TRUE)
latest_js <- toJSON(latest_data, auto_unbox = TRUE)
```

```{r widget-inject-data}
#| echo: false
# Inyectar datos JSON como variables JS globales — htmltools::HTML() garantiza
# que el contenido se pase crudo a pandoc sin ningún escape.
htmltools::HTML(sprintf(
  '<script>var HIST=%s;var LATEST=%s;var LATEST_LABEL="%s";</script>',
  hist_js, latest_js, last_label
))
```

```{=html}
<style>
*{box-sizing:border-box;margin:0;padding:0}
.mx-wrap{padding:1rem 0}
.section-label{font-size:11px;font-weight:500;letter-spacing:.08em;text-transform:uppercase;color:var(--bs-secondary-color,#7a8a8c);margin-bottom:.5rem}
.panel-header{display:flex;align-items:center;justify-content:space-between;margin-bottom:.75rem;flex-wrap:wrap;gap:8px}
.period-nav{display:flex;align-items:center;gap:8px}
.period-name{font-size:14px;font-weight:500;color:var(--bs-body-color,#839496);min-width:220px}
.nav-btn{background:none;border:0.5px solid var(--bs-border-color,#2d4f5a);border-radius:6px;padding:4px 10px;cursor:pointer;font-size:13px;color:var(--bs-body-color,#839496)}
.nav-btn:hover{background:var(--bs-secondary-bg,#073642)}
.nav-btn:disabled{opacity:.35;cursor:default}
.auto-btn{font-size:12px;padding:4px 10px;border-radius:6px;border:0.5px solid var(--bs-border-color,#2d4f5a);background:none;cursor:pointer;color:var(--bs-secondary-color,#7a8a8c)}
.auto-btn.active{background:rgba(38,139,210,0.15);color:#268bd2;border-color:transparent}
.mx-card{background:var(--bs-body-bg,#002b36);border:0.5px solid var(--bs-border-color,#2d4f5a);border-radius:8px;padding:1rem 1.25rem;margin-bottom:1rem}
.matrix-wrap{overflow-x:auto;-webkit-overflow-scrolling:touch}
table.mx{border-collapse:collapse;font-size:11.5px;width:100%}
table.mx th,table.mx td{padding:5px 6px;text-align:center;border:0.5px solid var(--bs-border-color,#2d4f5a);white-space:nowrap}
table.mx th{font-weight:500;color:var(--bs-secondary-color,#7a8a8c);background:var(--bs-secondary-bg,#073642);font-size:11px}
table.mx th.row-h{text-align:left;font-size:10.5px;min-width:148px}
table.mx td.orig{text-align:left;font-weight:500;font-size:11px;color:var(--bs-secondary-color,#7a8a8c);background:var(--bs-secondary-bg,#073642)}
.mx-divider{border:none;border-top:1.5px solid var(--bs-border-color,#2d4f5a);margin:1.5rem 0}
.latest-badge{display:inline-block;font-size:11px;padding:3px 10px;border-radius:20px;background:rgba(42,161,152,0.2);color:#2aa198;font-weight:500;margin-left:8px}
.mx-legend{display:flex;gap:6px;flex-wrap:wrap;margin-top:.5rem;font-size:11px;color:var(--bs-secondary-color,#7a8a8c);align-items:center}
.leg-swatch{width:12px;height:12px;border-radius:2px;display:inline-block;flex-shrink:0}
.row-label-wrap{display:flex;align-items:center;gap:4px}
.dot{width:8px;height:8px;border-radius:50%;flex-shrink:0}
.t0-note{font-size:11px;color:var(--bs-secondary-color,#7a8a8c);margin-top:.4rem}
</style>

<div class="mx-wrap">

<div class="section-label">Promedios históricos por grandes períodos</div>
<div class="mx-card">
  <div class="panel-header">
    <div class="period-nav">
      <button class="nav-btn" id="prevBtn" onclick="changeHistPeriod(-1)">&lsaquo;</button>
      <span class="period-name" id="periodName"></span>
      <button class="nav-btn" id="nextBtn" onclick="changeHistPeriod(1)">&rsaquo;</button>
    </div>
    <button class="auto-btn" id="autoBtn" onclick="toggleAuto()">&#9654; Carrete automático</button>
  </div>
  <div class="matrix-wrap">
    <table class="mx" id="histTable"></table>
  </div>
  <div class="t0-note">Filas = posición en t₀ · Columnas = posición en t₁ · Valores = probabilidad de transición</div>
</div>

<hr class="mx-divider">

<div class="section-label">Último período disponible <span class="latest-badge" id="latestBadge"></span></div>
<div class="mx-card">
  <div class="matrix-wrap">
    <table class="mx" id="latestTable"></table>
  </div>
  <div class="t0-note">Filas = posición en t₀ · Columnas = posición en t₁ · Valores = probabilidad de transición</div>
</div>

<div class="mx-legend" style="margin-top:1rem">
  <span class="leg-swatch" style="background:#1D9E75"></span> Alta permanencia (diagonal &ge; 0.50)
  <span class="leg-swatch" style="background:#378ADD"></span> Permanencia media (0.30&ndash;0.49)
  <span class="leg-swatch" style="background:#FAECE7"></span> Alta salida (&lt;0.30 en diagonal)
</div>
</div>

<script>
const CATS  = ["Patrones +5","TCP calificados","Asalariados formales","Microempresarios","TCP semi o no calificados","Asalariados informales","Desocupados","Inactivos"];
const SHORT = ["Pat+5","TCP cal.","Asal. form.","Microemp.","TCP s/c","Asal. inf.","Desoc.","Inactivos"];
const CAT_COLORS = ["#534AB7","#1D9E75","#185FA5","#BA7517","#D85A30","#993556","#888780","#9c9b98"];

document.getElementById("latestBadge").textContent = LATEST_LABEL;

const histPeriods = Object.keys(HIST);
let currentPeriod = 0;
let autoTimer = null;

function cellColor(v, isDiag) {
  if (isDiag) {
    if (v >= 0.50) return "#1D9E75";
    if (v >= 0.30) return "#378ADD";
    return "#FAECE7";
  }
  if (v === 0) return "transparent";
  const opacity = Math.min(v / 0.25, 1);
  return "rgba(211,83,78," + (opacity * 0.35).toFixed(2) + ")";
}

function cellText(v, isDiag) {
  const pct = (v * 100).toFixed(1);
  if (isDiag) {
    const light = v >= 0.30;
    return '<span style="color:' + (light ? '#fff' : '#2C2C2A') + ';font-weight:500">' + pct + '%</span>';
  }
  return '<span style="color:var(--bs-body-color,#839496)">' + pct + '%</span>';
}

function buildTable(matrix, tableId) {
  const t = document.getElementById(tableId);
  let html = '<thead><tr><th class="row-h">t\u2080 \\ t\u2081</th>';
  SHORT.forEach(s => { html += '<th>' + s + '</th>'; });
  html += '</tr></thead><tbody>';
  CATS.forEach((orig, ri) => {
    html += '<tr><td class="orig"><div class="row-label-wrap"><span class="dot" style="background:' + CAT_COLORS[ri] + '"></span>' + orig + '</div></td>';
    CATS.forEach((dest, ci) => {
      const v = (matrix[orig] && matrix[orig][dest] != null) ? matrix[orig][dest] : 0;
      const isDiag = ri === ci;
      html += '<td style="background:' + cellColor(v, isDiag) + '">' + cellText(v, isDiag) + '</td>';
    });
    html += '</tr>';
  });
  html += '</tbody>';
  t.innerHTML = html;
}

function updateHist() {
  const p = histPeriods[currentPeriod];
  document.getElementById("periodName").textContent = p;
  document.getElementById("prevBtn").disabled = currentPeriod === 0;
  document.getElementById("nextBtn").disabled = currentPeriod === histPeriods.length - 1;
  buildTable(HIST[p], "histTable");
}

function changeHistPeriod(dir) {
  currentPeriod = Math.max(0, Math.min(histPeriods.length - 1, currentPeriod + dir));
  updateHist();
}

function toggleAuto() {
  const btn = document.getElementById("autoBtn");
  if (autoTimer) {
    clearInterval(autoTimer);
    autoTimer = null;
    btn.textContent = "\u25b6 Carrete autom\u00e1tico";
    btn.classList.remove("active");
  } else {
    btn.textContent = "\u23f8 Detener carrete";
    btn.classList.add("active");
    autoTimer = setInterval(() => {
      currentPeriod = (currentPeriod + 1) % histPeriods.length;
      updateHist();
    }, 2800);
  }
}

updateHist();
buildTable(LATEST, "latestTable");
</script>
```

---

## Balance interanual

Variación de la participación en el stock total (TE − TS) por año y categoría.
Valores positivos indican que la categoría ganó peso relativo en ese período.

```{r balance}
#| echo: false
if (file.exists("data/paneles/balance_anual.rds")) {
  balance_df <- readRDS("data/paneles/balance_anual.rds")

  reactable(
    balance_df,
    striped         = TRUE,
    highlight       = TRUE,
    defaultPageSize = 8,
    columns         = c(
      list(categoria = colDef(name = "Categoría", minWidth = 180, sticky = "left")),
      setNames(
        lapply(names(balance_df)[-1], function(x) colDef(name = x, minWidth = 90,
          format = colFormat(digits = 3))),
        names(balance_df)[-1]
      )
    )
  )
}
```

---

## Nota metodológica

Los paneles se construyen apareando observaciones entre trimestres consecutivos mediante
`CODUSU` + `NRO_HOGAR` + `COMPONENTE`, con horizonte temporal anual (t₀ y t₁ separados
por cuatro trimestres). La ponderación utilizada es `PONDERA_t1`.

Los períodos plurianuales acumulan todos los paneles disponibles dentro del bloque,
lo que amplía el tamaño efectivo de la muestra y estabiliza las estimaciones en celdas
de baja frecuencia (especialmente para patrones y TCP calificados).

La variable `g_ocup` se construye desde microdatos crudos EPH combinando `CAT_OCUP`
(categoría de ocupación), `PP07H` (registración patronal para asalariados), `PP04C`
(tamaño del establecimiento para patrones) y el dígito de calificación del código CNO
(`PP04D_COD`) para cuenta propia. Los desocupados e inactivos se asignan por `ESTADO`.
