---
title: "Matrices de Transiciones Ocupacionales"
author: "Matías De Natale"
date: "2025-11-18"
output: html_document
---
---

## Introducción

En este documento construyo matrices de transición ocupacional a partir de las bases de panel de la EPH para distintos períodos:

- 2003–2007  
- 2008–2011  
- 2011–2015  
- 2016–2019  
- 2022–2024  

En todos los casos:

- se considera población de **18 a 64 años**,  
- se trabaja con la variable **g_ocup** (8 categorías),  
- se corrige el código 8 (mezcla de desocupados e inactivos) utilizando la variable de **estado de actividad**.

---

## 1. Configuración inicial

Cargo paquetes y defino opciones generales de los chunks.

```{r setup, include=FALSE}
knitr::opts_chunk$set(echo = TRUE, message = FALSE, warning = FALSE)

library(dplyr)
library(readxl)
library(tidyr)
library(purrr)
```

2. Rutas a las carpetas de paneles

Trabajo con dos carpetas separadas:

Paneles 2003-2015

Paneles 2016-2024

```{r}
ruta_2003_2015 <- "Bases transiciones/Paneles 2003-2015"
ruta_2016_2024 <- "Bases transiciones/Paneles 2016-2024"
```

3. Definición de categorías ocupacionales

Uso una codificación en ocho categorías:

1. Patrones +5
2. TCP calificados
3. Asalariados formales
4. Microempresarios
5. TCP semi o no calificados
6. Asalariados informales
7. Desocupados
8. Inactivos

```{r}
labels_g_ocup <- c(
"Patrones +5",                 # 1
"TCP calificados",             # 2
"Asalariados formales",        # 3
"Microempresarios",            # 4
"TCP semi o no calificados",   # 5
"Asalariados informales",      # 6
"Desocupados",                 # 7
"Inactivos"                    # 8
)
```

4. Funciones auxiliares

4.1. Lectura y limpieza de cada archivo de panel

La siguiente función:
lee un archivo de panel,
separa desocupados (7) de inactivos (8) usando estado_t1 y estado_t2,
filtra población de 18 a 64 años,
aplica etiquetas de g_ocup,
calcula conteos ponderados de las transiciones.

```{r}
leer_transiciones_archivo <- function(archivo) {
base <- read_xlsx(archivo)

base %>%
transmute(
g_ocup_t1  = g_ocup_t1,
g_ocup_t2  = g_ocup_t2,
estado_t1  = estado_t1,
estado_t2  = estado_t2,
pondera_t1 = PONDERA_t1,
edad       = edad
) %>%
# separar desocupados (7) de inactivos (8) cuando g_ocup==8
mutate(
g_ocup_t1 = case_when(
g_ocup_t1 == 8 & estado_t1 == 2 ~ 7L,  # desocupados
TRUE                             ~ g_ocup_t1
),
g_ocup_t2 = case_when(
g_ocup_t2 == 8 & estado_t2 == 2 ~ 7L,
TRUE                             ~ g_ocup_t2
)
) %>%
# filtro 18-64 para todas las categorías
filter(
edad >= 18, edad <= 64,
!is.na(g_ocup_t1),
!is.na(g_ocup_t2)
) %>%
# aplicar etiquetas
mutate(
g_ocup_t1 = factor(g_ocup_t1, levels = 1:8, labels = labels_g_ocup),
g_ocup_t2 = factor(g_ocup_t2, levels = 1:8, labels = labels_g_ocup)
) %>%
# resumen ponderado
count(g_ocup_t1, g_ocup_t2, wt = pondera_t1, name = "n_pond")
}
```

5. Identificación de archivos por período

En esta sección construyo los vectores de archivos para cada bloque temporal.
Uso el año inicial del nombre del archivo (Panel_Per_YYYY_...) como referencia.

```{r archivos-por-periodo}
# Paneles 2003-2015
df_2003_2015 <- tibble(
  file = list.files("Bases transiciones/Paneles 2003-2015/", full.names = TRUE)
) %>%
  mutate(
    nombre = basename(file),
    anio1  = as.integer(substr(nombre, 11, 14))
  )

files_2003_2007 <- df_2003_2015 %>%
  filter(anio1 >= 2003, anio1 <= 2007) %>%
  pull(file)

files_2008_2011 <- df_2003_2015 %>%
  filter(anio1 >= 2008, anio1 <= 2011) %>%
  pull(file)

files_2011_2015 <- df_2003_2015 %>%
  filter(anio1 >= 2011, anio1 <= 2015) %>%
  pull(file)

# Paneles 2016-2024
df_2016_2024 <- tibble(
  file = list.files("Bases transiciones/Paneles 2016-2024/", full.names = TRUE)
) %>%
  mutate(
    nombre = basename(file),
    anio1  = as.integer(substr(nombre, 11, 14))
  )

files_2016_2019 <- df_2016_2024 %>%
  filter(anio1 >= 2016, anio1 <= 2019) %>%
  pull(file)

files_2022_2024 <- df_2016_2024 %>%
  filter(anio1 >= 2022, anio1 <= 2024) %>%
  pull(file)

list(
  "2003-2007" = length(files_2003_2007),
  "2008-2011" = length(files_2008_2011),
  "2011-2015" = length(files_2011_2015),
  "2016-2019" = length(files_2016_2019),
  "2022-2024" = length(files_2022_2024)
)
```

El último list() solo sirve para chequear cuántos archivos hay en cada bloque.

## 5.3 Función para construir una matriz de transición

```{r funcion-matriz}
hacer_matriz <- function(df) {
  # asegurar tipos limpios
  df2 <- df %>%
    dplyr::mutate(
      g_ocup_t1 = as.character(g_ocup_t1),
      g_ocup_t2 = as.character(g_ocup_t2),
      n_pond    = as.numeric(n_pond)
    )

  # matriz de contingencia ponderada
  m <- xtabs(n_pond ~ g_ocup_t1 + g_ocup_t2, data = df2)

  # asegurar que tenga las 8 categorías en el orden correcto
  todas <- labels_g_ocup
  m_full <- matrix(
    0,
    nrow = length(todas),
    ncol = length(todas),
    dimnames = list(todas, todas)
  )

  # copiar los valores que sí existen
  m_full[rownames(m), colnames(m)] <- m

  m_full
}

```

6. Construcción de matrices de transición por período

En esta sección construyo, para cada período:

la tabla de transiciones (trans_XXXX_YYYY),
la matriz de transición (matriz_XXXX_YYYY).

```{r construir-matrices}
# 2003-2007

trans_2003_2007 <- map_dfr(files_2003_2007, leer_transiciones_archivo)
matriz_2003_2007 <- hacer_matriz(trans_2003_2007)

# 2008-2011

trans_2008_2011 <- map_dfr(files_2008_2011, leer_transiciones_archivo)
matriz_2008_2011 <- hacer_matriz(trans_2008_2011)

# 2011-2015

trans_2011_2015 <- map_dfr(files_2011_2015, leer_transiciones_archivo)
matriz_2011_2015 <- hacer_matriz(trans_2011_2015)

# 2016-2019

trans_2016_2019 <- map_dfr(files_2016_2019, leer_transiciones_archivo)
matriz_2016_2019 <- hacer_matriz(trans_2016_2019)

# 2022-2024

trans_2022_2024 <- map_dfr(files_2022_2024, leer_transiciones_archivo)
matriz_2022_2024 <- hacer_matriz(trans_2022_2024)
```

7. Resultados: matrices de transición

A continuación se listan las matrices de transición para cada período.
Cada una muestra en filas la categoría ocupacional inicial y en columnas la categoría final.

```{r}
matriz_2003_2007
matriz_2008_2011
matriz_2011_2015
matriz_2016_2019
matriz_2022_2024
```

8. Código para crear el Excel
```{r exportar-matrices, echo=TRUE, message=FALSE, warning=FALSE}
library(openxlsx)

# Crear workbook
wb <- createWorkbook()

# Lista de matrices y nombres de hoja
listas_matrices <- list(
  "2003-2007" = matriz_2003_2007,
  "2008-2011" = matriz_2008_2011,
  "2011-2015" = matriz_2011_2015,
  "2016-2019" = matriz_2016_2019,
  "2022-2024" = matriz_2022_2024
)

# Agregar cada matriz como hoja
for (nombre in names(listas_matrices)) {
  addWorksheet(wb, nombre)
  writeData(wb, sheet = nombre, x = listas_matrices[[nombre]], rowNames = TRUE)
}

# Guardar archivo
saveWorkbook(
  wb,
  file = "matrices_transicion_2003_2024.xlsx",
  overwrite = TRUE
)
```


9. Sankey para 2003–2007

Como ejemplo, abajo dejo el código para generar un diagrama aluvial (Sankey estático) para el período 2003–2007 en versión académica.
Para que no se ejecute automáticamente al compilar, dejo el chunk con eval = FALSE.

```{r, eval = FALSE}
library(ggplot2)
library(ggalluvial)
library(scales)

trans_2003_2007_prop <- trans_2003_2007 %>%
group_by(g_ocup_t1) %>%
mutate(
total_origen = sum(n_pond),
prop         = n_pond / total_origen
) %>%
ungroup()

ggplot(
trans_2003_2007_prop,
aes(
axis1 = g_ocup_t1,
axis2 = g_ocup_t2,
y     = prop
)
) +
geom_alluvium(
aes(fill = g_ocup_t1),
alpha    = 0.85,
width    = 0.12,
knot.pos = 0.4,
colour   = "grey80",
size     = 0.15
) +
geom_stratum(
width   = 0.25,
fill    = "white",
colour  = "grey40",
size    = 0.3
) +
geom_text(
stat   = "stratum",
aes(label = after_stat(stratum)),
size   = 3.1,
vjust  = -0.1
) +
scale_x_discrete(
limits = c("Situación inicial", "Situación final"),
expand = c(0.12, 0.05)
) +
scale_y_continuous(labels = percent_format(accuracy = 1)) +
scale_fill_brewer(palette = "Set2") +
labs(
title    = "Transiciones ocupacionales 2003–2007 (18–64 años)",
subtitle = "Proporción dentro de cada categoría ocupacional inicial",
x        = NULL,
y        = NULL,
fill     = NULL
) +
theme_minimal(base_size = 11) +
theme(
panel.grid      = element_blank(),
axis.text.y     = element_blank(),
axis.ticks.y    = element_blank(),
axis.text.x     = element_text(size = 10),
plot.title      = element_text(face = "bold", size = 13),
plot.subtitle   = element_text(size = 10, colour = "grey40"),
legend.position = "bottom",
legend.box      = "horizontal",
legend.margin   = margin(t = 2, b = 2)
)
```{r, eval = FALSE}