---
title: "Transiciones ocupacionales - Paneles Anuales"
author: "Matías De Natale"
date: "2025-12-01"
output: html_document
---

En este documento construyo matrices de transición ocupacional **interanuales**, es decir:

- 2004–2005  
- 2005–2006  
- 2006–2007 
- [...]
- 2022–2023  
- 2023–2024  

Esto permite analizar **tasa de entrada (TE)** y **tasa de salida (TS)** con dos criterios:

1. **Condicionales** (probabilidad de transición desde cada estado inicial).  
2. **Normalizadas por el total poblacional**, lo cual permite vincular flujos con los cambios de stocks y obtener el **Balance** (TE − TS).  

Además se calculan las **composiciones de transición** (hacia qué destino se mueve cada grupo).

---

# 1. Paquetes y setup

```{r setup, include=FALSE}
knitr::opts_chunk$set(echo = TRUE, message = FALSE, warning = FALSE)

library(dplyr)
library(readxl)
library(tidyr)
library(purrr)
library(openxlsx)
library(stringr)
```

2. Categorías ocupacionales

```{r categorias}
labels_g_ocup <- c(
"Patrones +5",
"TCP calificados",
"Asalariados formales",
"Microempresarios",
"TCP semi o no calificados",
"Asalariados informales",
"Desocupados",
"Inactivos"
)
```

3. Función de lectura y limpieza

```{r funcion_lectura}
leer_panel <- function(archivo) {

base <- read_xlsx(archivo)

base %>%
transmute(
g_ocup_t1,
g_ocup_t2,
estado_t1,
estado_t2,
pondera = PONDERA_t1,
edad
) %>%
mutate(
g_ocup_t1 = case_when(
g_ocup_t1 == 8 & estado_t1 == 2 ~ 7L,
TRUE ~ g_ocup_t1
),
g_ocup_t2 = case_when(
g_ocup_t2 == 8 & estado_t2 == 2 ~ 7L,
TRUE ~ g_ocup_t2
)
) %>%
filter(
edad >= 18, edad <= 64,
!is.na(g_ocup_t1),
!is.na(g_ocup_t2)
) %>%
mutate(
g_ocup_t1 = factor(g_ocup_t1, levels = 1:8, labels = labels_g_ocup),
g_ocup_t2 = factor(g_ocup_t2, levels = 1:8, labels = labels_g_ocup)
) %>%
count(g_ocup_t1, g_ocup_t2, wt = pondera, name = "n_pond")
}
```

4. Función para matriz 8×8

```{r funcion_matriz}
hacer_matriz <- function(df){
m <- xtabs(n_pond ~ g_ocup_t1 + g_ocup_t2, data = df)

todas <- labels_g_ocup
full <- matrix(0, nrow=8, ncol=8,
dimnames=list(todas, todas))

full[rownames(m), colnames(m)] <- m
full
}
```

5. Densidades, tasas condicionales y balance

```{r funciones_tasas}  
densidades <- function(mat){
  ini <- rowSums(mat)
  fin <- colSums(mat)
  list(ini = ini/sum(ini), fin = fin/sum(fin))
}

tasas_cond <- function(mat){
  prop.table(mat, margin = 1)
}

tasas_total <- function(mat){
  prop.table(mat)  # divide por N total
}

balance <- function(mat){
  d <- densidades(mat)
  d$fin - d$ini
}
```

5. Cargar archivos por año

```{r cargar_archivos}
# Rutas a las dos carpetas
ruta_2003_2015 <- "Bases transiciones/Paneles 2003-2015"
ruta_2016_2024 <- "Bases transiciones/Paneles 2016-2024"

# Armo un solo data frame con todos los paneles
df_paneles <- bind_rows(
  tibble(file = list.files(ruta_2003_2015, full.names = TRUE)),
  tibble(file = list.files(ruta_2016_2024, full.names = TRUE))
) %>%
  mutate(
    nombre = basename(file),
    # año inicial (lo que está después de "Panel_Per_")
    anio1  = as.integer(str_extract(nombre, "(?<=Panel_Per_)\\d{4}")),
    # año final (lo que sigue después del primer año y el guión bajo)
    anio2  = as.integer(str_extract(nombre, "(?<=Panel_Per_\\d{4}_)\\d{4}"))
  )

# Vector de años iniciales que queremos (2003–2023)
anios_inicio <- df_paneles %>%
  filter(!is.na(anio1)) %>%
  pull(anio1) %>%
  unique() %>%
  sort()

anios_inicio
```

6. Armar matrices por año

```{r construir_matrices_todos}
# Para cada año inicial, agrupo todos los t1, t2, t3, t4 que existan
lista_matrices <- map(anios_inicio, function(a){
  archivos_anio <- df_paneles %>%
    filter(anio1 == a) %>%
    pull(file)

  transiciones <- map_dfr(archivos_anio, leer_panel)
  hacer_matriz(transiciones)
})

names(lista_matrices) <- paste0(anios_inicio, "-", anios_inicio + 1)

# Chequeo rápido: nombres y una matriz
names(lista_matrices)
lista_matrices[["2004-2005"]]
```

8. Exportar a Excel

```{r exportación}
wb <- createWorkbook()

for(nm in names(lista_matrices)) {

  mat <- lista_matrices[[nm]]

  # Matriz absoluta
  addWorksheet(wb, nm)
  writeData(wb, nm, mat, rowNames = TRUE)

  # Tasas condicionales
  addWorksheet(wb, paste0(nm, "_cond"))
  writeData(wb, paste0(nm, "_cond"), tasas_cond(mat), rowNames = TRUE)

  # Tasas totales (normalizadas por N total)
  addWorksheet(wb, paste0(nm, "_tot"))
  writeData(wb, paste0(nm, "_tot"), tasas_total(mat), rowNames = TRUE)

  # Balance (densidad final - densidad inicial)
  addWorksheet(wb, paste0(nm, "_balance"))
  writeData(wb, paste0(nm, "_balance"), balance(mat))
}

saveWorkbook(wb, "transiciones_paneles_anuales_2003_2024.xlsx", overwrite = TRUE)
```
